最高法院刑事判決　　　　　　九十四年度台上字第三０七二號
　　上　訴　人　台灣高等法院檢察署檢察官
　　被　　　告　甲○○
上列上訴人因被告偽造文書等罪案件，不服台灣高等法院中華民
國九十三年十一月十二日第二審更審判決（九十三年度上更(二)字
第三六九號，起訴案號：台灣台北地方法院檢察署八十五年度偵
字第一四七一七、二一七二八號）提起上訴，本院判決如下：
    主  文
原判決撤銷，發回台灣高等法院。
    理  由
本件原判決以公訴意旨略謂：褚一飛（已於民國八十六年八月六
日死亡，經判決不受理確定）為台北市餐飲職業工會（設於台北
市○○○路九號四樓之二，下稱餐飲工會）理事長。七十二年十
二月十九日（起訴書誤載為七十三年），該工會決議由會員募集
資金購地籌建伊尹祖師廟（下稱祖師廟），委任褚一飛負責購買
土地及建廟事宜。褚一飛竟與地主即被告甲○○共同意圖為自己
不法之所有，明知被告所有坐落桃園縣龜山鄉○○○段陳厝坑小
段第三八０號等四十四筆土地位於都市計畫法保護區內，依法不
得破壞地形或改變地貌，尤不得興建房舍，褚一飛竟隱瞞該項事
實，使工會陷於錯誤而決議以新台幣（下同）五千七百六十三萬
二千零五十元之高價向被告購買為建廟之用地，並於七十五年四
月八日信託登記為褚一飛之名義。七十五年間，褚一飛委託被告
在前開土地進行整地，因土地位於都市計畫法保護區內，不得挖
掘，台灣省政府住宅及都市發展局亦於七十八年間來函制止，此
後祖師廟之工程實際上並無具體進展，惟褚一飛仍指示不知情之
工會出納陸續支付工程款，至八十年六月止，總計使被告獲取工
程款六千九百九十一萬九千六百九十一元及雜支一千三百零四萬
六千四百九十六元等不法利益。褚一飛與被告猶不知足，於八十
年十一月二十六日工會第九屆理監事會議中提案，稱祖師廟以估
價單核銷整地工程款七千餘萬元，台北市政府國稅局認為違反營
利事業所得稅之規定，必須補稅云云，要求工會支付該項補稅款
，使不知情之理監事均陷於錯誤，同意於工會收到補稅單後墊付
該稅款。褚一飛與被告遂於八十一年一月間共同偽造財政部台北
市國稅局（原判決誤載為台北市政府國稅局）七十五年及七十六
年營利事業所得稅結算稅額繳款書（下稱繳款書），表明祖師廟
應補繳稅額二千六百零二萬一千六百四十元，再由褚一飛以時間
急迫為由，指示工會出納趙育華至華南商業銀行中華路辦事處工
會存款帳戶轉帳購買台灣銀行簽發之面額二千六百零二萬一千六
百四十元支票一紙，趙育華將該支票交付褚一飛後，褚一飛即於
八十一年一月十四日將之存入被告在第一商業銀行之存款帳戶內
，並偽造第一商業銀行總行儲蓄部（下稱一銀儲蓄部）代收稅款
章蓋於該繳款書上，交付趙育華登帳核銷，足以生損害於財政部
台北市國稅局及第一商業銀行公文書之正確性等情，被告牽連犯
有刑法第二百十六條、第二百十一條、第二百十七條第一項、第
三百三十九條第一項等罪嫌云云。經審理結果，認不能證明被告
犯罪，因而撤銷第一審之科刑判決，改判諭知被告無罪。固非無
見。
惟查：證據之證明力如何，雖屬事實審法院自由判斷之職權，然
其所為判斷仍應受證據法則之支配，非可自由任意為之，否則即
有違證據法則。又審理事實之法院，對於被告有利及不利之證據
，應一律注意，詳為調查，並綜合全案證據資料，本於經驗法則
定其取捨，並將取捨證據及得心證之理由於判決內詳為說明。如
事實尚非明確，基於公平正義之維護，而有應調查之證據未予調
查，即予判決者，則有應於審判期日調查之證據未予調查之違法
。原判決依卷內相關證據，已認定褚一飛向餐飲工會提出之繳款
書及一銀儲蓄部蓋在繳款書上之收款戳章，均屬偽造，該張支票
於簽發日即存入被告在一銀儲蓄部之第二七一四五六號帳戶內，
被告於翌日提領一千六百萬元，其餘辦理定期存款，不久即由時
任一銀儲蓄部襄理之陳朝貴代辦質借二百萬元，陳朝貴自留一百
零一萬六千七百元，並匯款五十餘萬元給陳美良，匯款四十九萬
元給財政部台北市國稅局稅務員羅松田等情。雖又以被告否認犯
罪，辯稱該二千六百餘萬元係褚一飛、戴志祥、秦將三人共同向
伊借款，交付該紙支票以為清償等語，且台北區中小企業銀行社
子分行（下稱台北企銀社子分行）已函復有三張被告簽發之支票
係由秦將背書領取，可見被告確與褚一飛、秦將等人有金錢往來
，褚一飛、戴志祥、秦將三人皆參與向被告購地籌建祖師廟等事
宜，與被告聯繫機會密切，極有可能向被告借款，況戴志祥、秦
將均於案發前死亡，褚一飛亦於案發後之八十六年八月六日死亡
，不能僅憑該紙支票由被告帳戶提領，即認被告與褚一飛間有共
同之犯意聯絡及行為分擔，因而為被告有利之認定。然據台北企
銀社子分行檢送被告簽發之支票中，祇有三張係秦將背書領取，
金額分別為十六萬元、四十萬元、十四萬零九百六十元（第一審
卷第五十至五十三頁），其總額與上開二千六百餘萬元票款相去
甚遠，且該三張支票之票載日期為七十四年七月至九月間，與被
告所稱於七十二年間借錢予秦將等人之陳述亦明顯不符。另褚一
飛陳稱戴志祥、秦將並未向被告借款（第一四七一七號偵查卷第
二三八頁），則所謂戴志祥、秦將向被告借款二千六百餘萬元云
云，除被告之供述外，並無其他證據可資佐證。至收受該張支票
之原委，被告於八十五年八月六日在法務部調查局 (下稱調查局
）調查時多次陳稱：該二千六百餘萬元支票係「褚一飛」欠伊之
錢，褚一飛交給伊清償債務，伊不認識也沒見過「戴志祥」（第
一四七一七號偵查卷第一六五至一六六頁）。嗣於檢察官八十五
年十月四日偵查時，改稱支票係褚一飛與一不詳姓名之胖子交給
伊，戴志祥在買地時向伊借錢，秦將也向伊借款，共二、三千萬
元，係土地價款存入伊戶頭後，伊再分批提領給他們，借據在他
們清償債務後即還給他們，都在台北市西門町某餐廳及咖啡廳，
每次交給他們二、三百萬，有時秦將開收據，有時戴某開收據，
褚一飛吃個飯就走，都在餐廳談好金額，再一起至銀行領，該二
千餘萬元支票係褚一飛、戴志祥一起來，一手交支票，一手交收
據，褚一飛坐在車上，姓戴的下車處理；借錢後褚一飛有在場，
該張支票還不足清償債務，還差二、三十萬元，伊就算了（第一
四七一七號偵查卷第二三七至二三九頁）。俟第一審調查時則稱
：戴志祥、秦將自買地時起欠伊錢，因伊等是好朋友，二千多萬
元是戴志祥在台北市○○路某咖啡廳交給伊（一審卷第二十二頁
）。於原審再改稱：支票是戴志祥交給伊，當時褚一飛、戴志祥
、秦將三人都在一起，因褚一飛向伊借款，伊始收受該支票（上
訴卷第一七六頁背面、第一八八頁）；褚一飛、戴志祥、秦將三
人合夥做生意，係褚一飛向伊借錢，伊向褚一飛要錢，褚一飛叫
人將該張支票存入伊帳戶；支票由褚一飛交給伊，由伊存入帳戶
，褚一飛確實欠伊錢，當時賣本件土地有五千多萬元，另有商業
區地共得一億價金，伊借褚一飛二千多萬，褚一飛向伊借了幾年
錢，沒給利息，他說給了這張票就算了，伊當時借他二千三百多
萬，以前有借據，但都還給褚一飛云云（上更(一)緝字卷第三十四
頁、第一七０至一七一頁、第一七六頁背面）。是被告就是否認
識戴志祥、何人向其借取二千六百萬元鉅款及該張支票係何人交
付供提示兌領等重要事項陳述，顯然前後不符而有重大瑕疵。另
依卷附之台灣高等法院被告全國前案紀錄表載明被告於七十三年
至七十五年間有多次違反票據法前科，顯見被告當時之經濟應非
寬裕，是否有能力自七十二年間起借給「不認識」之戴志祥二千
六百餘萬元？戴志祥、秦將先後於七十七年、八十四年間死亡，
被告何能於八十一年一月十四日收受該支票時，同時將「借據」
返還給秦將等人？再依卷內證據資料所載，褚一飛於八十一年一
月十四日命工會人員向銀行轉帳購買該張二千六百餘萬元台銀支
票，存入被告於同日（八十一年一月十四日）始在一銀儲蓄部開
立之帳戶（第一四七一七號偵查卷第六十五至七十一頁），該偽
造之繳款書亦蓋上偽造之八十一年一月十四日一銀儲蓄部收款戳
章，由褚一飛交給餐飲工會核銷，翌日被告即提領逾半「現款」
及辦理定期存款，數日後又以定期存款辦理質借，所得款項由時
任「一銀儲蓄部襄理」之陳朝貴分取，或匯給陳朝貴之債權人陳
美良，以及財政部台北市國稅局稅務員羅松田等事實觀之，以上
各行為之時間配合十分緊密，被告是否專為此筆餐飲工會被詐取
之款項而開立該帳戶？其何以知悉褚一飛當日將交付鉅額支票供
其存入？又被告存入該張支票所填之「活期儲蓄存款存入憑條」
及提取存款之「活期儲蓄存款取款條」多張，其上「甲○○」筆
跡似與被告歷審簽名不同，而與陳朝貴之筆跡相似，陳朝貴亦坦
承與被告早有債權債務關係，並為被告辦理本件之定期存款、以
定期存款質借、匯款及取得其中部分款項，而上揭偽造之一銀儲
蓄部收款戳章復為陳朝貴當時任職之銀行，則該偽造收款戳章與
陳朝貴有無關係？是否被告與褚一飛等人以偽造繳款書及一銀儲
蓄部收款戳章，持向餐飲工會詐領款項？證人徐家沅證稱被告與
褚一飛甚為熟稔，被告是否為撇清與褚一飛之密切關係，而卸責
於已死亡之秦將、戴志祥？以上事證與疑點，攸關被告犯罪是否
成立，基於公平正義之維護，自有澈查釐清之必要。本院前次發
回意旨已予指明，原審猶未綜合全部卷證資料審酌判斷，或為必
要之調查，原有瑕疵仍然存在，遽行判決，難謂合於證據法則，
並有調查職責未盡及判決理由不備之違法。以上，或係檢察官上
訴意旨所指摘，或為本院得依職權調查之事項，應認原判決仍有
撤銷發回更審之原因。被告被訴詐欺取財及偽造印章、印文部分
，雖屬不得上訴第三審之罪名，因公訴意旨認與得上訴第三審之
行使偽造公文書部分，具有審判不可分之關係，故應併予發回。
據上論結，應依刑事訴訟法第三百九十七條、第四百零一條，判
決如主文。
中　　華　　民　　國　九十四　年　　六　　月　　九　　日
                      最高法院刑事第九庭
                          審判長法官  張　淳　淙
                                法官  張　春　福
                                法官  呂　丹　玉
                                法官  洪　昌　宏
                                法官  林　開　任
      本件正本證明與原本無異
                                      書  記  官
中　　華　　民　　國　九十四　年　　六　　月　 十三　 日
                                                      V
